臺灣高等法院民事判決
111年度勞上易字第133號
上  訴  人  陳世昌    
            薛德群  
            楊水盛  
            王振浩  
            高誌成  
被 上訴人   宋欽桄  
共      同
訴訟代理人  陳德正律師
            呂文正律師
複 代理人   蔣子嫣律師
被 上訴人
即 上訴人   台灣電力股份有限公司
法定代理人  曾文生  
訴訟代理人  趙偉程律師

上列當事人間請求給付退休金差額事件，陳世昌、薛德群、楊水
盛、王振浩、高誌成、台灣電力股份有限公司對於中華民國111
年5月31日臺灣臺北地方法院111年度勞訴字第131號第一審判決
各自提起上訴，本院於111年10月18日言詞辯論終結，判決如下
：
    主      文
一、原判決關於駁回陳世昌、薛德群、楊水盛、王振浩、高誌成
    後開第二項之訴部分，暨該部分訴訟費用之裁判均廢棄。
二、台灣電力股份有限公司應給付陳世昌、薛德群、楊水盛、王
    振浩、高誌成各如附表「應補發退休金」欄所示金額，及各
    自附表「利息起算日」欄所示之日起至清償日止，按年息百
    分之五計算之利息。
三、台灣電力股份有限公司之上訴駁回。
四、第一審訴訟費用關於廢棄部分，由台灣電力股份有限公司負
    擔。第二審訴訟費用，關於陳世昌、薛德群、楊水盛、王振
    浩、高誌成上訴部分及台灣電力股份有限公司上訴部分，均
    由台灣電力股份有限公司負擔。
    事實及理由
一、上訴人陳世昌、薛德群、楊水盛、王振浩、高誌成（下分稱
    姓名，合稱陳世昌等5人）、被上訴人宋欽桄(下稱姓名)主
    張：伊等分別自附表「工作年資起算日期」欄所示之日起受
    僱於被上訴人即上訴人台灣電力股份有限公司(下稱台電公
    司)，均曾為或現為台電公司之雇用人員，宋欽桄已退休，
    陳世昌等5人尚未退休，伊等分別於附表「舊制年資結清日
    期」、「退休日期」欄所示日期結清舊制年資或退休，伊等
    依勞動基準法(下稱勞基法)施行前後之工作年資計算之舊制
    結清基數各如附表「舊制結清基數/退休金基數」欄所示，
    舊制結清前3個月或6個月之工資，包括附表「平均（含加發
    ）夜點費」欄（下稱系爭夜點費）、「平均領班加給」欄（
    下稱領班加給）所列分別乘以3或6之數額。詎台電公司未將
    系爭夜點費、領班加給列入平均工資計算，致短付伊等結清
    舊制年資之退休金，自應補發伊等各如附表「應補發退休金
    」欄所示之退休金（下稱系爭結清年資差額）等情。爰依勞
    基法第84條之2、第55條第1項、第3項、臺灣省工廠工人退
    休規則【民國(下同)89年9月25日廢止，下稱退休規則】第9
    條第1款、經濟部所屬事業人員退休撫卹及資遣辦法(下稱退
    撫辦法)第9條規定、兩造簽訂之年資結清協議書(下稱系爭
    協議書)約定，擇一求為命台電公司給付系爭結清年資差額
    各本息之判決(宋欽桄逾此範圍之請求，非本院審理範圍，
    茲不贅述)。
二、台電公司則以：伊係經濟部所屬事業機構之國營事業，依國
    營事業管理法(下稱國管法)及經濟部所屬事業機構用人費薪
    給管理要點(下稱薪給管理要點)規定，實施用人費率單一薪
    給制，國營事業所屬員工退休，應適用退撫辦法、經濟部所
    屬事業人員退休撫卹及資遣辦法作業手冊(下稱系爭作業手
    冊)之規定。系爭夜點費、領班加給為伊體恤、慰勞及鼓勵
    員工性質之恩惠性給與，不具勞務對價性，且未列入退撫辦
    法及系爭作業手冊計算平均工資之給與項目表，顯非屬工資
    範疇，不得列入平均工資計算。若認夜點費應計入平均工資
    ，應僅限於加發之初夜點心費新臺幣(下同)175元及深夜點
    心費250元，且應自勞基法施行後之工作年資，始得列入平
    均工資計算基礎以計算陳世昌等5人、宋欽桄之舊制年資退
    休金。兩造於108年12月間辦理舊制年資結清而簽訂系爭協
    議書時，已明確約定平均工資計算不包括系爭夜點費、領班
    加給，陳世昌等5人、宋欽桄均應受拘束等語，資為抗辯。
三、原審判命台電公司應給付宋欽桄如附表編號4「應補發退休
    金」欄所示金額，及自附表編號4「利息起算日」欄所示之
    日起至清償日止，按年息百分之5計算之利息，並駁回陳世
    昌等5人之請求。陳世昌等5人、台電公司各就其等敗訴部分
    提起上訴。
  ㈠陳世昌等5人上訴部分：　
　⒈上訴聲明：
　⑴原判決關於駁回陳世昌等5人後開第⑵項之訴部分廢棄。
　⑵台電公司應給付陳世昌等5人各如附表「應補發退休金」欄所
    示金額，及各自附表「利息起算日」欄所示之日起至清償日
    止，按年息百分之5計算之利息。
　⒉台電公司答辯聲明：陳世昌等5人之上訴駁回。
　㈡台電公司上訴部分：　
　⒈上訴聲明：
　⑴原判決關於不利台電公司部分廢棄。
　⑵上開廢棄部分，宋欽桄在第一審之訴駁回。
　⒉宋欽桄答辯聲明：台電公司之上訴駁回。
四、下列事項為兩造所不爭執，應可信為真實：(見原審卷第194
    -195頁、第205-206頁）：
　㈠陳世昌等5人、宋欽桄分別自如附表「工作年資起算日期」欄
    所示日期起，受僱於台電公司，均為台電公司桃園區營業處
    之員工，屬勞基法之勞工。陳世昌等5人為在職勞工，宋欽
    桄已退休，其等並於如附表「舊制年資結清日期」欄所示日
    期結清舊制年資。
　㈡陳世昌等5人、宋欽桄依勞基法施行前後之工作年資所計算之
    舊制結清基數各如附表「舊制結清基數／退休金基數」欄所
    示，且舊制年資結清前3個月、6個月領取之夜點費(含加發)
    、領班加給之平均數額，分別如附表「平均(含加發)夜點費
    」、「平均領班加給」欄所示。　
　㈢台電公司係採24小時全天連續作業，分為日班、小夜班、大
    夜班輪班作業，各班工作性質相同、服勤時間不同，陳世昌
    等5人、宋欽桄工作均需輪班。又陳世昌等5人、宋欽桄均擔
    任領班肩負管理職責，台電公司每月另發給領班加給3,590
    元。
　㈣台電公司按實際輪值員工發給之初夜、深夜夜點費，自92年1
    月起小夜班初夜夜點費每次250元，大夜班深夜夜點費每次4
    00元，由實際輪班或代班人領取。夜點費每人每日金額相同
    ，不因員工作業種類、年資、職級等而有差異。
　㈤領班加給係因員工擔任領班肩負管理職責，台電公司每月固
    定給付之加給，領班加給曾經多次變革，92年前進用人員如
    有擔任領班、副領班者，分別加晉3級、2級薪給，支領金額
    隨人員升等晉級而有所不同；自92年後進用人員如有擔任領
    班、副領班者，不另支給加給；其後於109年間因考量領班
    、副領班人員肩負每位工作人員工作安全重任，新進人員因
    不得支領加給恐無意願承擔重任，致現場工作無人帶班之窘
    境，奉經濟部同意自109年2月1日起開始實施該項加給支給
    。
　㈥陳世昌等5人、宋欽桄於108年12月間分別與台電公司簽訂系
    爭協議書，系爭夜點費、領班加給並未在舊制年資結清金額
    之「平均工資」計算範圍內，陳世昌等5人、宋欽桄分別領
    得未將系爭夜點費、領班加給列入平均工資計算之舊制年資
    結算退休金，有系爭協議書影本可稽（見原審卷第41-42頁
    、第47-48頁、第53-54頁、第59-60頁、第65-66頁、第71-7
    2頁）。
五、本院得心證之理由：
  ㈠陳世昌等5人、宋欽桄支領之系爭夜點費、領班加給應列入平
    均工資計算結清舊制年資之退休金：
　⒈按勞工退休金條例(下稱勞退條例)第11條第1項、第3項規定
    ：本條例施行前已適用勞基法之勞工，於本條例施行後，仍
    服務於同一事業單位而選擇適用本條例之退休金制度者，其
    適用本條例前之工作年資，應予保留；保留之工作年資，於
    勞動契約存續期間，勞雇雙方約定以不低於勞基法第55條及
    第84條之2規定之給與標準結清者，從其約定。查陳世昌等5
    人、宋欽桄於結算舊制年資前、退休前均受僱於台電公司，
    屬勞基法規範之勞工，依勞基法第84條之2規定，結算舊制
    年資之給與標準，依其等工作年資於73年8月1日勞基法施行
    前後，分別不得低於退休規則第9條第1款及勞基法第55條第
    1項之規定。
　⒉又勞基法第2條第3款規定：「工資：謂勞工因工作而獲得之
    報酬，包括工資、薪金及按計時、計日、計月、計件以現金
    或實物等方式給付之獎金、津貼及其他任何名義之經常性給
    與均屬之」。所謂「因工作而獲得之報酬」者，係指符合「
    勞務對價性」而言；所謂「經常性給與」者，係指在一般情
    形下經常可以領得之給付。判斷某項給付是否具「勞務對價
    性」及「經常性給與」，應依一般社會之通常觀念為之，其
    給付名稱為何，尚非所問。是以，雇主依勞動契約、工作規
    則或團體協約前已經評量之勞動成本，無論其名義為何，如
    在制度上通常屬勞工提供勞務，並在時間上可經常性取得之
    對價(報酬)，即具工資之性質，而應納入平均工資之計算基
    礎(最高法院100年度台上字第801號判決意旨參照)。準此，
    上訴人發給被上訴人之夜點費是否屬於平均工資，即應以是
    否具備勞工因供勞務而由雇主獲致對價之「勞務對價性」，
    及有無於固定常態工作中可取得而具制度上經常性之「給與
    經常性」為判斷。　　
　⒊系爭夜點費之性質係屬工資，應列入平均工資計算結清舊制
    年資之退休金：
　⑴查陳世昌等5人、宋欽桄依台電公司排班輪值從事24小時分3
    班制輪班作業，為兩造所不爭執(見兩造不爭執事項㈢)，足
    見按表輪值大、小夜班乃其等平日工作內容之一部，已具有
    常態性，與一般公司行號應付臨時性之業務需求，偶而為之
    者有間。陳世昌等5人、宋欽桄依台電公司輪值大、小夜班
    所給與之夜點費，自不屬因臨時性之業務需求所偶爾發放之
    款項。又台電公司所發放之夜點費，每人每次金額相同，不
    因作業種類、年資、職級而有差異。據此，陳世昌等5人、
    宋欽桄受僱台電公司期間輪值大、小夜班為常態性工作型態
    ，且每次輪值即可獲得固定數額之夜點費，該費用核屬輪值
    工作可取得之給與，於制度上具有經常性。台電公司雖不區
    分輪值人員薪資高低、工作內容及職級等不同，統一發給相
    同金額，惟夜點費既為輪值大、小夜班人員依輪值次數所得
    領取，顯與陳世昌等5人、宋欽桄提供勞務密切相關，且夜
    間輪值不利生活及健康，台電公司分別針對輪值小夜班及大
    夜班之人員，各給付數額不同之初夜點心費、深夜點心費，
    可見台電公司係基於事業性質與工作時間特殊之輪值人員，
    給付夜點費，當屬提供勞務之對價。是以，夜點費在台電公
    司之薪給制度上，已為輪值人員常態性提供勞務可經常取得
    之對價，符合「勞務對價性」及「經常性給與」之要件，陳
    世昌等5人、宋欽桄主張：系爭夜點費屬於工資等語，自屬
    有據。
　⑵台電公司雖辯稱：夜點費之發放沿革，係體恤員工夜間出勤 
    ，自日治時期即有供餐食或支給費用供購買餐食之福利措施
    ，為恩惠性給與，非屬兩造合意工資之一部分，並為94年6
    月14日修正前之勞基法施行細則第10條第9款所肯認，排除
    於經常性給與工資之外云云，惟查：
　①依勞基法第2條第3款就工資所為規定，只須符合勞工因工作
    而獲得之報酬，以現金或實物等方式之經常性給與均屬之，
    縱夜點費最初係以食物發放，仍得認在工資涵攝範圍內，夜
    點費在台電公司之薪給制度上，已為輪值人員常態性提供勞
    務可經常取得之對價，符合「勞務對價性」及「經常性給與
    」之要件，不因台電公司原發給實物，後改為發給現金，或
    稱為「餐費」、「點心費」或「餐點費」，而有不同。台電
    公司執夜點費發放沿革辯稱系爭夜點費非屬工資云云，已嫌
    無憑。
　②系爭夜點費自92年1月1日起，小夜班每次250元，大夜班每次
    400元，每人每次金額相同，不因作業種類、年資、職級而
    有差異乙節，為兩造所不爭執（見兩造不爭執事項㈣），並
    有夜點費歷次調整情形表及台電公司89年1月13日電人字第8
    901-0721號函、92年3月21日電人字第09202061631號函等影
    本足參（見本院卷第101-106頁)。台電公司不分輪值人員薪
    資高低、工作內容及職級等不同，依輪值次數發給相同金額
    ，此為陳世昌等5人、宋欽桄受僱時即已適用，自為勞動契
    約之內容。至於台電公司原發放餐點，嗣改為發給系爭夜點
    費，僅係給付方式之變更，陳世昌等5人、宋欽桄未為反對
    之意思並收受，足見兩造就陳世昌等5人、宋欽桄應依台電
    公司指揮從事固定、常態性之3班輪值工作，且於輪值大夜
    班、小夜班時即可領取系爭夜點費等工作條件已達成合意，
    並已具備在固定輪班工作形態下「勞務對價」及「經常性給
    與」之性質，自屬工資之範疇。自難徒以台電公司發給夜點
    費金額相同，即推認為不具對價性之恩惠性給與，非屬兩造
    合意工資之一部。
　③94年6月14日修正前勞基法施行細則第10條第9款雖將「差旅
    費、差旅津貼、交際費、夜點費及誤餐費等」排除於「經常
    性給與」之外，惟該款所指夜點費，應限於雇主體恤夜間輪
    班工作之勞工，不固定給與購買點心之費用。系爭夜點費屬
    固定輪班工作形態下經常性給與之勞務對價，性質與不確定
    性之差旅費、差旅津貼及交際費等所支出不同，尚不得以發
    給名稱為夜點費，即認有上開規定之適用。況勞基法施行細
    則第10條第9款於94年6月14日修正時，已將夜點費之規定刪
    除，於修正理由揭明：「鑒於事業單位迭有將『輪班津貼』或
    『夜勤津貼』等具有工資性質之給付，以『夜點費』或『誤餐費』
    名義發放，以減輕雇主日後平均工資之給付責任，實有欠妥
    ，爰修正刪除勞基法施行細則第10條第9款之『夜點費』或『誤
    餐費』規定，嗣後有關夜點費及誤餐費是否為工資，應依該
    法第2條第3款規定及上開原則，個案認定」，是以夜點費名
    目所為給付是否具有工資性質，仍應依勞基法第2條第3款規
    定工資之性質個案判斷，自無適用已被刪除之94年6月14日
    修正前勞基法施行細則第10條第9款規定之餘地。準此，台
    電公司上開辯解，均無足採。　
　⑶台電公司復辯稱：伊於77年7月間，考量輪班人員長期於初夜
    、深夜輪班之辛勞，於「一般初夜點心費」及「一般深夜點
    心費」外，另給與「加發初夜點心費」及「加發深夜點心費
    」，其中非加發部分（即一般初夜點心費75元、深夜點心費
    150元）不論是否為輪班人員出勤時均可支領，應屬餐費性
    質，符合勞動部94年6月20日勞動二字第0940032710號函釋
    。若認定夜點費應計入平均工資，亦應僅將加發部分（即加
    發初夜點心費175元及加發深夜點心費250元）列入平均工資
    云云。惟台電公司所謂一般與加發之區別，實係依夜點費發
    給之歷史演進軌跡，以其中77年間增額發給為分水嶺，依該
    次增額前後原有或新增之細目而劃分，此觀夜點費歷次調整
    情形表即明(見本院卷第101頁)。台電公司每月發給陳世昌
    等5人、宋欽桄初、深夜點心費，統稱為「值班深夜點心費
    」，並無區分點心費或加發點心費（見原審卷第43頁、第49
    頁、第55頁、第61頁、第67頁、第73頁薪給資料），自不能
    僅以台電公司主觀認定即割裂其為工資之本質。況不論台電
    公司賦予夜點費細目為加發或一般，均因長久依循固定標準
    對於輪值夜班人員發給而具有制度性，且審諸台電公司發給
    之制度目的，依照社會一般通念判斷，皆具有勞務對價性及
    給與經常性，而應屬工資性質。是台電公司執此辯稱陳世昌
    等5人、宋欽桄請求補發舊制年資結算差額，應排除初夜點
    心費75元及深夜點心費150元云云，委無足採。
　⒋領班加給之性質係屬工資，應列入平均工資計算結清舊制年
    資之退休金：
　⑴查陳世昌等5人、宋欽桄擔任領班，由台電公司按月加發3,59
    0元之領班加給乙節，有薪給資料為證（見原審卷第43頁、
    第49頁、第55頁、第61頁、第67頁、第73頁薪給資料），且
    為兩造不爭執（見兩造不爭執事項㈢），足見陳世昌等5人、
    宋欽桄任職期間，因台電公司業務需要擔任領班，執行原線
    路裝修員以外之業務，而按月領取領班加給。其等擔任領班
    執行業務具有常態性，與一般公司行號應付臨時性之業務需
    求，偶爾為之者有間，是台電公司於陳世昌等5人、宋欽桄
    擔任領班所給付之領班加給，自非臨時性之業務需求所偶發
    之款項，而係在特定工作條件下，所形成固定常態工作中可
    取得之給與，具有制度上經常性。領班加給供台電公司核准
    擔任領班業務之勞工所得領取，亦與勞工提供勞務間有密切
    關連性，應認具有勞務對價性。易言之，類此雇主因特殊工
    作條件如擔任領班而對勞工加給之給付，應認係勞工從事領
    班工作之勞務對價。是以，領班加給係屬勞雇雙方間就特定
    工作條件達成之協議，並成為勞工於一般情形下經常可以領
    得之給付，其性質上屬於勞工因工作所獲之報酬，在制度上
    亦具有經常性，而符合上揭「勞務對價性」及「經常性給與
    」之要件，自屬工資之一部分。
　⑵準此，陳世昌等5人、宋欽桄主張領班加給屬於工資，即屬有
    據，自應列入平均工資計算結清舊制年資。台電公司抗辯領
    班加給乃其體恤、慰勞及鼓勵員工性質之恩惠性給與，不具
    勞務對價性，非陳世昌等5人、宋欽桄工作給付之對價，亦
    非兩造合意之工資之一部，非屬工資云云，自不足取。
  ⒌台電公司雖辯稱：伊為經濟部所屬國營事業，依國管法第14
    、33條及薪給管理要點規定，國營事業實施用人費率單一薪
    給制，其人員待遇及福利，應由行政院規定標準，不得為標
    準以外之開支，其人員退休，由國營事業主管機關擬訂辦法
    ，報請行政院核定。經濟部依上開規定制訂之退撫辦法、系
    爭作業手冊「貳、工資與平均工資」附件貳之一「經濟部所
    屬事業機構列入計算平均工資之給與項目表」，並未將系爭
    夜點費、領班加給計入平均工資計算，故結算年資時，其平
    均工資之計算，應受上開法規拘束云云。惟查：
　⑴國管法第14條雖規定國營事業應撙節開支，其人員待遇及福
    利，應由行政院規定標準，不得為標準以外之開支，然此規
    定僅為原則性規範國家事業單位就人員待遇及福利，應本於
    撙節開支之原則，並未具體明定何者為薪資，更與夜點費、
    領班加給是否屬於工資之認定無涉。國營事業單位固得依其
    事業性質及勞動態樣與所屬人員另行訂定勞動條件，仍不得
    低於勞基法之標準。故行政院就國營事業所屬人員之待遇及
    福利所制訂之標準，或經濟部所定工資給與之辦法，若與勞
    基法有所牴觸時，依中央法規標準法第11條規定，自應依勞
    基法規定為據。
　⑵觀諸陳世昌等5人、宋欽桄之薪給資料（原審卷第43頁、第49
    頁、第55頁、第61頁、第67頁、第73頁），每月薪資除基本
    薪給外，尚加計假日出勤加發、超時工作報酬、值班深夜點
    心費（即夜點費）、危險工作津貼等項目，且系爭作業手冊
    規定，得將延長工作時間工資併入平均工資計算（見原審卷
    第155頁），並非僅以台電公司之基本薪給計算其平均工資
    ，可見基本薪給數額即非實際反映陳世昌等5人、宋欽桄每
    月實際從事工作之報酬，自難以薪給管理要點已規定陳世昌
    等5人、宋欽桄每月基本薪給數額，逕認系爭夜點費、領班
    加給非屬工資，被上訴人執此辯稱系爭夜點費、領班加給並
    非工資云云，已嫌無憑。
　⑶系爭作業手冊之附件貳之一「經濟部所屬事業機構列入計算
    平均工資之給與項目表」，固未將系爭夜點費、領班加給列
    入計算平均工資之給與項目（見原審卷第155頁），惟系爭
    作業手冊僅係經濟部依退撫辦法研訂之實務作業手冊，此觀
    該手冊「壹、前言」之「三、研訂本辦法作業手冊」記載：
    「…為使部屬各機構今後在退撫作業時作法一致，避免對法
    條文義產生歧誤，並能符合部屬事業人員（包括派、雇用人
    員）一體適用之考量原則…依據本辦法，研訂『經濟部所屬事
    業人員退休、撫卹及資遣辦法作業手冊』(即退撫辦法作業手
    冊)以為實務作業之準繩」等語即明(見原審卷第154頁)。又
    退撫辦法第3條既已明定適用該辦法之國營事業人員平均工
    資之認定，依勞基法有關規定辦理，而依勞基法規定，系爭
    夜點費、領班加給屬工資範疇，業如前述，系爭作業手冊在
    無其他法令授權情形下，未將之列入平均工資，核與該手冊
    所據以研訂之退撫辦法規定牴觸，尚難以系爭作業手冊關於
    平均工資之記載，逕認退撫辦法第3條規定之平均工資應以
    系爭作業手冊為據。再者，台電公司給付之系爭夜點費、領
    班加給是否為工資，屬法院應依職權個案判斷之事項，行政
    機關之解釋，僅有參考性質，台電公司所提行政院勞工委員
    會94年6月20日勞動2字第0940032710號令、經濟部96年5月1
    7日經營字第09602605480號函(見原審卷第149頁、第159頁)
    、他案判決(即臺灣高雄地方法院岡山簡易庭94年度岡勞簡
    字第6號、原法院94年度簡上字第50號、102年度簡上字第26
    號、原法院法院臺北簡易庭97年度北勞簡字第43號判決，見
    原審卷第125頁)之認定，無非係行政機關或法院就個案表示
    見解，於本件尚無拘束力，無從採為對其有利之認定。準此
    ，台電公司據此辯稱系爭夜點費、領班加給不應列入平均工
    資云云，並無可採。
  ⒍台電公司又辯稱：依勞基法第84條之2規定，陳世昌等5人、
    宋欽桄在勞基法施行前任職年資有關退休金平均工資之計算
    ，不應包括系爭夜點費云云。惟查，陳世昌等5人、宋欽桄
    為台電公司所屬雇用人員，依勞基法第84條之2規定，應依
    退休規則規定計算其等在勞基法施行前之工作年資及平均工
    資。此所稱工資，依退休規則第10條第2項規定，應依工廠
    法施行細則（於108年1月29日廢止）第4條規定：「本法（
    即工廠法）所稱工資，係指工人因工作而獲得之報酬。不論
    以工資、薪金、津貼、獎金或其他任何名義按計時、計日、
    計月、計件給與者，均屬之」，對照勞基法第2條第3款規定
    ，可知退休規則及勞基法所定之工資，內涵相同。又台電公
    司在勞基法施行前，發給陳世昌等5人、宋欽桄之系爭夜點
    費具有勞務對價性，且為經常性給與，已如前述，適用上開
    規定結果，當屬工資，自應計入平均工資為退休金計算基礎
    。是台電公司此部分辯解，洵屬無理。
　㈡陳世昌等5人、宋欽桄請求台電公司給付系爭結清年資差額，
    為有理由：
  ⒈依附表所示，陳世昌等5人、宋欽桄結清年資期間均跨越勞基
    法施行前後(按：勞基法於73年7月30日公布，並自同年8月1
    日起施行），則依勞基法第84條之2規定，有關勞基法施行
    前之年資，應依當時適用之法令規定計算，至於勞基法施行
    後之年資，則依同法第55條規定計算。其次，退休規則第9
    條第1款規定：「工人退休金之給與規定如左：一、依第5條
    規定自願退休之工人及依第6條規定命令退休之工人，工作
    年資滿15年者，應由工廠給與30個基數之退休金，工作年資
    超過15年者，每逾1年增給半個基數之退休金，其賸餘年資
    滿半年者以1年計算，未滿半年者不計，合計最高以35個基
    數為限」，並依第10條第1項第1款規定，應以結清前3個月
    平均工資（依同條第2項規定，工資依工廠法施行細則第4條
    規定）所得為準；勞基法第55條第1項第1款、第2項分別規
    定：「勞工退休金之給與標準如下：按其工作年資，每滿1
    年給與2個基數。但超過15年之工作年資，每滿1年給與1個
    基數，最高總數以45個基數為限」、「前項第1款退休金基
    數之標準，係指核准退休時1個月平均工資」。
  ⒉系爭夜點費、領班加給均屬勞基法第2條第3款及工廠法施行
    細則第4條所定工資，既如前述，則台電公司依上開規定與
　　陳世昌等5人、宋欽桄約定以109年7月1日作為結算上訴人舊
    制年資之日(參系爭協議書第5條約定，原審卷第41、第47頁
    、第53頁、第59頁、第65頁、第71頁)，自應將系爭夜點費
    、領班加給列為平均工資計算基礎。陳世昌等5人、宋欽桄
    任職期間舊制年資跨越勞基法施行前後，茲依退休規則第10
    條第1項第1款、勞基法第2條第4款規定，分別將附表所列10
    9年7月1日結算前3個月系爭夜點費、領班加給平均數額、前
    6個月系爭夜點費、領班加給平均數額分別計入平均工資計
    算後，其等各得請求台電公司補發如附表「應補發退休金」
    欄所示差額，為台電公司所不爭執（見原審卷第195頁），
    準此，陳世昌等5人、宋欽桄請求台電公司補發系爭結清年
    資差額，為有理由。　　
  ⒊台電公司雖抗辯：陳世昌等5人、宋欽桄於選擇辦理年資結清
    時，已確認平均工資之給與項目及計算，並不包括系爭夜點
    費、領班加給，猶仍選擇辦理舊制結清年資，而伊於兩造勞
    動契約存續期間本無結清舊制年資之義務，並與其等約定結
    清舊制年資後，已依約定內容如數給付，其等自不得再請求
    給付差額，況陳世昌等5人未退休，不得請求伊給付退休金
    差額云云，並提出行政院82年10月15日經(82)國營090678號
    函暨經濟部所屬事業機構列入計算平均工資之給與項目表、
    行政院經濟建設委員會82年12月8日總(82)字3409號函、行
    政院82年12月15日台82經44010號函（下稱44010號函)等影
    本為憑(見原審卷131-140頁)。惟查：
　⑴按民法第71條規定：「法律行為，違反強制或禁止之規定者
    ，無效。但其規定並不以之為無效者，不在此限」，係在平
    衡國家管制與私法自治原則。在探究法規範是否屬本條之強
    制規定及違反該強制規定之效力時，自須考量國家管制之目
    的與內容（司法院大法官釋字第726號解釋理由意旨參照）
    。勞退條例施行前已適用勞基法之勞工，就其依舊制（勞基
    法）所保留之年資，與雇主約定勞雇契約仍存續下，以不低
    於勞基法所定給付標準而結清年資，無損勞工權益，對勞雇
    雙方自屬有效，勞退條例第11條第3項即闡釋此意旨（最高
    法院103年度台上字第1158號判決意旨參照）。勞基法乃為
    勞動條件之最低標準（勞基法第1條立法目的參照），倘若
    勞雇雙方約定結清年資低於勞基法之標準，逕認其無效，或
    認不生結清年資效力，須待勞工退休或資遣時另行結清，非
    但違反勞雇雙方同意先行結清年資意願，亦難期待雇主另以
    更有利之給付標準協商給付，為落實不得低於勞基法所定給
    付標準而結清年資之保護勞工權益立法目的，應認屬民法第
    71條但書另有規定之情形，自仍許勞工依勞基法之最低標準
    為請求。
　⑵查系爭夜點費、領班加給依勞基法規定應計入平均工資，兩
    造簽立之系爭協議書未將系爭夜點費、領班加給列入平均工
    資計算，低於勞基法所定之給付標準，自有損陳世昌等5人
    、宋欽桄(勞工)之權益。況依系爭協議書第2條約定：「結
    清舊制之年資採計、基數計算方式，悉依據『經濟部所屬事
    業人員退休撫卹及資遣辦法』及勞動基準法等相關規定辦理
    。平均工資之計算悉依據行政院82年12月15日台82經44010
    號函(即44010號函）核定『經濟部所屬事業機構列入計算平
    均工資之給與項目表』之規定辦理；平均工資內涵加班費之
    計算悉依據『經濟部所屬事業指派加班控管注意事項』第4點
    第2款規定辦理」(見原審卷第41頁、第47頁、第53頁、第59
    頁、第65頁、第71頁)，業已載明應依退撫辦法及勞基法規
    定辦理。
　⑶又系爭協議書並未有以44010號函作為附件，且觀諸44010號
    函記載：「主旨：有關公營事業移轉民營條例第8條第2、3
    項各項給與之平均工資計算內涵，請照本院經建會審議結論
    辦理。說明：一、復82年10月15日經(82)國營字第090678號
    函。二、抄附本院經建會82年12月8日總(82)字第3409號致
    本院秘書長議議復函一份」(見原審卷第139-140頁)，惟該
    函文並未檢附相關核定文件，難認陳世昌等5人、宋欽桄於
    簽訂系爭協議書時已確實知悉「經濟部所屬事業機構列入計
    算平均工資之給與項目表」未包括系爭夜點費、領班加給，
    而與台電公司約明排除系爭夜點費、領班加給作為工資之一
    部。準此，台電公司抗辯陳世昌等5人、宋欽桄於簽立系爭
    協議書後不得再請求系爭結清年資差額云云，並無足採。
　⑷台電公司辯稱：陳世昌等5人尚未退休，不得請求退休金差額
    云云。惟依勞基法第55條第3項規定，雇主應於勞工退休之
    日起30日內給付勞工退休金，定於一定期限內履行，俾使勞
    工債權能迅速獲得清償，依勞退條例第11條第3項規定，於
    勞動契約存續期間結清舊制年資，亦有適用(行政院勞工委
    員會94年4月29日勞動4字第0940021560號函參照)，則於勞
    雇雙方依勞退條例第11條第3項約定結清舊制年資退休金者
    ，其退休金既係依勞基法之退休金標準計給，雇主給付之期
    限亦應比照適用勞基法第55條第3項規定，即應於勞工結清
    舊制退休金之日起30日內給付之。則台電公司辯稱陳世昌等
    5人尚未退休，不得請求補發退休金差額云云，即無足採。
　⒋末按給付有確定期限者，債務人自期限屆滿時起，負遲延責
    任。遲延之債務，以支付金錢為標的者，債權人得請求依法
    定利率計算之遲延利息。應付利息之債務，其利率未經約定
    ，亦無法律可據者，週年利率為5%，民法第229條第1項、第
    233條第1項、第203條分別定有明文。兩造依勞退條例第11
    條第3項約定結清舊制年資之退休金，台電公司應於結清之
    日起30日內給付，如前所述，惟台電公司未於附表「舊制年
    資結清日期」欄所示之日起30日內給付陳世昌等5人、宋欽
    桄系爭結清年資差額，當自附表所示「利息起算日」欄所示
    之日起，負遲延責任。則陳世昌等5人、宋欽桄依上開規定
    ，請求台電公司給付各自附表「利息起算日」欄所示之日起
    算之法定遲延利息，即屬有據。
六、綜上所述，陳世昌等5人、宋欽桄依勞基法第84條之2、第55
    條第1項、第3項、退休規則第9條第1款、退撫辦法第9條規
    定，請求台電公司應給付上訴人各如附表「應補發退休金」
    欄所示金額，及各自附表「利息起算日」欄所示日期起至清
    償日止，按年息5%計算之利息，均為有理由，應予准許。原
    審就陳世昌等5人請求台電公司給付部分，為陳世昌等5人敗
    訴之判決，自有未洽。陳世昌等5人上訴論旨指摘原判決此
    部分不當，求予廢棄改判，為有理由，爰將原判決此部分廢
    棄改判如主文第2項所示。至於宋欽桄請求台電公司給付部
    分，原審為台電公司敗訴之判決，並依職權為供擔保准、免
    假執行之諭知，尚無不合。台電公司指摘原判決此部分不當
    ，求予廢棄改判，為無理由，應駁回其上訴。　
七、本件事證已臻明確，兩造其餘之攻擊或防禦方法及所用之證
    據，經本院斟酌後，認為均不足以影響本判決之結果，爰不
    逐一論列，附此敘明。
八、據上論結，本件陳世昌等5人上訴為有理由，台電公司上訴
    為無理由，依民事訴訟法第449條第1項、第450條、第78條
    ，判決如主文。　　
中　　華　　民　　國　　111 　年　　11　　月　　3 　　日
                    勞動法庭
                        審判長法  官  鍾素鳳
                              法  官  郭俊德
                              法  官  楊雅清
正本係照原本作成。
不得上訴。
中　　華　　民　　國　　111 　年　　11　　月　　3 　　日
　　　　　　　　　　　    　　書記官  陳惠娟
　　　　　　　　　　　　　
附表：
編號 姓名 工作年資起算日期 （民國） 舊制年資結清日期 （民國） 退休日期(民國) 舊制結清基數／退休金基數  平均（含加發）夜點費 （新臺幣）  平均領班加給 （新臺幣）  應補發退休金 （新臺幣） 利息起算日（民國） 1 陳世昌 79年1月17日 109年7月1日 無 勞基法施行前 0 結清前3個月 2,473元 結清前3個月 3,551元 21萬9,532元 109年7月31日      勞基法施行後 35.5 結清前6個月 2,633元 結清前6個月 3,551元   2 薛德群 77年1月15日 109年7月1日 無 勞基法施行前 0 結清前3個月 2,464元 結清前3個月 3,551元 22萬6,950元 109年7月31日      勞基法施行後 37.5 結清前6個月 2,501元 結清前6個月 3,551元   3 楊水盛 77年1月15日 109年7月1日 無 勞基法施行前 0 結清前3個月 2,580元 結清前3個月 3,551元 23萬2,388元 109年7月31日      勞基法施行後 37.5 結清前6個月 2,646元 結清前6個月 3,551元   4 宋欽桄 65年2月18日 109年7月1日 111年1月31日 勞基法施行前 17 結清前3個月 2,860元 結清前3個月 3,551元 28萬8,607元 111年3月3日      勞基法施行後 28 結清前6個月 2,864元 結清前6個月 3,551元   5 王振浩 75年12月31日 109年7月1日 無 勞基法施行前 0 結清前3個月 3,016元 結清前3個月 3,551元 24萬6,978元 109年7月31日      勞基法施行後 38.5 結清前6個月 2,864元 結清前6個月 3,551元   6 高誌成 79年4月4日 109年7月1日 無 勞基法施行前 0 結清前3個月 2,720元 結清前3個月 3,551元 23萬0,510元 109年7月31日      勞基法施行後 37 結清前6個月 2,679元 結清前6個月 3,551元